---
title: "Introduction à climExposure : Analyse de l'Exposition Agricole aux Extrêmes Climatiques"
author: "Votre Nom"
date: "`r Sys.Date()`"
output:
  rmarkdown::html_vignette:
    toc: true
    toc_depth: 3
    fig_width: 7
    fig_height: 4.5
vignette: >
  %\VignetteIndexEntry{Introduction à climExposure}
  %\VignetteEngine{knitr::rmarkdown}
  %\VignetteEncoding{UTF-8}
---

```{r setup, include=FALSE}
knitr::opts_chunk$set(
  collapse = TRUE,
  comment  = "#>",
  warning  = FALSE,
  message  = FALSE,
  fig.align = "center"
)
library(climExposure)
library(ggplot2)
```

## Introduction

Le package **climExposure** permet d'analyser l'exposition des systèmes agricoles
aux événements climatiques extrêmes. Il offre des outils pour :

- Calculer des indices de chaleur, sécheresse et gel tardif
- Identifier les zones agricoles à risque
- Visualiser les tendances climatiques
- Générer des rapports automatiques

Dans cette vignette, nous utilisons les données d'exemple du Maroc (1981–2020)
pour illustrer l'ensemble du flux de travail.

---

## 1. Chargement des données

```{r load-data}
# Données climatiques journalières (40 ans, Maroc simulé)
data("climate_morocco")
head(climate_morocco, 3)
```

```{r summary-data}
# Aperçu statistique
summary(climate_morocco[, c("tmax", "tmin", "prec")])
```

Le jeu de données contient **`r nrow(climate_morocco)` observations journalières**
couvrant la période **`r min(climate_morocco$year)`–`r max(climate_morocco$year)`**.

---

## 2. Calcul des indices de chaleur

```{r heatwave}
# Seuil de 38°C (adapté au contexte marocain)
hw_index <- calculate_heatwave_index(
  climate_morocco,
  threshold    = 38,
  min_duration = 3,
  period       = "annual"
)
tail(hw_index, 5)
```

### Visualisation de l'évolution des jours chauds

```{r plot-heatwave, fig.cap="Nombre annuel de jours avec Tmax > 38°C (1981–2020)"}
ggplot(hw_index, aes(x = year, y = n_hot_days)) +
  geom_bar(stat = "identity", fill = "#e74c3c", alpha = 0.8) +
  geom_smooth(method = "lm", color = "darkred", linewidth = 0.8, se = FALSE) +
  labs(title = "Jours avec Tmax > 38°C au Maroc",
       x = "Année", y = "Nombre de jours") +
  theme_minimal()
```

---

## 3. Calcul des indices de sécheresse

```{r drought}
drought_index <- calculate_drought_index(
  climate_morocco,
  method = "spi",
  ref_period = c(1981, 2010)
)
head(drought_index, 5)
```

```{r drought-distribution, fig.cap="Distribution des classes de sécheresse"}
drought_summary <- as.data.frame(table(drought_index$drought_class))
names(drought_summary) <- c("Classe", "Frequence")

ggplot(drought_summary, aes(x = Classe, y = Frequence, fill = Classe)) +
  geom_bar(stat = "identity") +
  scale_fill_manual(values = c(
    "extrême" = "#8B0000", "sévère" = "#d62728",
    "modérée" = "#ff7f0e", "normale" = "#2ca02c"
  )) +
  labs(title = "Classes de sécheresse (SPI)", x = NULL, y = "Nombre de mois") +
  theme_minimal() + theme(legend.position = "none")
```

---

## 4. Risque de gel tardif

```{r frost}
# Adapté pour la vigne (période critique : avril–juin)
frost_risk <- calculate_frost_risk(
  climate_morocco,
  frost_threshold = 0,
  crop = "vine"
)
head(frost_risk, 5)
```

---

## 5. Analyse des tendances climatiques

```{r trends}
trend_tmax <- analyze_trends(
  climate_morocco,
  variable   = "tmax",
  ref_period = c(1981, 2010)
)

# Résultat clé
cat("Tendance Tmax :", trend_tmax$trend_per_decade, "°C / décennie\n")
cat("Significativité (p-value) :", trend_tmax$trend_significance, "\n")
```

```{r plot-trend, fig.cap="Anomalies de Tmax par rapport à la période 1981-2010"}
annual_data <- trend_tmax$annual_values

ggplot(annual_data, aes(x = year, y = anomaly)) +
  geom_bar(stat = "identity",
           aes(fill = ifelse(anomaly >= 0, "positif", "négatif")),
           alpha = 0.8) +
  geom_smooth(method = "lm", color = "black", linewidth = 0.7, se = FALSE) +
  scale_fill_manual(values = c("positif" = "#d7191c", "négatif" = "#2c7bb6"),
                    name = "Anomalie") +
  labs(title   = "Anomalies de température maximale (référence 1981–2010)",
       x = "Année", y = "Anomalie (°C)") +
  theme_minimal()
```

---

## 6. Indice d'exposition climatique composite

```{r exposure}
exposure <- calculate_exposure_index(
  heatwave_df = hw_index,
  drought_df  = drought_index,
  frost_df    = frost_risk,
  w_heat      = 0.4,
  w_drought   = 0.4,
  w_frost     = 0.2
)
tail(exposure, 5)
```

```{r exposure-class}
table(exposure$exposure_class)
```

```{r plot-exposure, fig.cap="Indice d'exposition climatique (1981–2020)"}
ggplot(exposure, aes(x = year, y = exposure_index, color = exposure_class)) +
  geom_line(linewidth = 0.8, alpha = 0.7) +
  geom_point(size = 2) +
  scale_color_manual(values = c("faible" = "#27ae60",
                                "moyen"  = "#f39c12",
                                "élevé"  = "#e74c3c")) +
  labs(title = "Indice d'exposition climatique au Maroc",
       x = "Année", y = "Indice (0–1)", color = "Classe") +
  theme_minimal()
```

---

## 7. Comparaison de scénarios

```{r scenarios}
# Comparer période historique vs période récente
comparison <- compare_scenarios(
  climate_morocco,
  baseline = c(1981, 2000),
  future   = c(2001, 2020)
)
print(comparison)
```
climate_morocco$tmax <- climate_morocco$value
La comparaison montre une anomalie de **+`r comparison$anomaly[comparison$variable == "tmax"]`°C**
pour la température maximale entre les deux périodes.

---

## 8. Résumé des extrêmes

```{r summary-extremes}
summary_table <- summarize_extremes(
  heatwave_df = hw_index,
  drought_df  = drought_index,
  frost_df    = frost_risk
)
knitr::kable(summary_table,
             caption = "Synthèse des indices d'extrêmes climatiques",
             digits  = 2)
```

---

## 9. Génération de l'atlas climatique

```{r atlas, eval=FALSE}
# Génère un rapport HTML complet
generate_risk_atlas(
  climate_data = climate_morocco,
  exposure_df  = exposure,
  output_file  = "atlas_climatique_maroc.html",
  title        = "Atlas des Risques Climatiques Agricoles — Maroc",
  region       = "Maroc",
  open_browser = TRUE
)
```

---

## Conclusion

Ce flux de travail complet illustre les capacités du package **climExposure** :

1. **Import** et structuration de données climatiques journalières
2. **Calcul** des indices de chaleur, sécheresse et gel
3. **Analyse** des tendances et anomalies climatiques
4. **Synthèse** via un indice d'exposition composite
5. **Comparaison** de scénarios temporels
6. **Reporting** automatique en HTML

Pour aller plus loin, consultez la documentation de chaque fonction avec
`?calculate_heatwave_index`, `?calculate_exposure_index`, etc.

---

## Références

- **Indices climatiques** : Klein Tank et al. (2009). *Guidelines on Analysis of extremes in a changing climate.* WMO.
- **Données WorldClim** : Fick & Hijmans (2017). *WorldClim 2.* International Journal of Climatology.
- **SPI** : McKee et al. (1993). *The relationship of drought frequency and duration to time scales.* 8th Conference on Applied Climatology.
